台灣高等法院高雄分院民事判決　　　　　　　　九十年度上易字第二一六號
　　上　訴　人　丙○○
　　被上訴人　　甲○○○
　　訴訟代理人　乙○○
右當事人間請求排除侵害等事件，上訴人對於中華民國九十年九月十七日臺灣高雄地
方法院八十九年度訴字第二七五九號第一審判決提起上訴，本院判決如左：
    主    文
上訴駁回。
第二審訴訟費用由上訴人負擔。
    事實及理由
一、上訴人起訴主張：坐落高雄市○○區○○路一七五號三層樓建物為上訴人所有，
    新彊路一七三號四層樓建物則為被上訴人所有。前開建物主體原均為三層樓房，
    以共同壁相隔，詎被上訴人於民國八十七年七、八月間加蓋四層樓房，竟未經上
    訴人同意，逾界建築，致四樓牆壁超過共同壁中間線，寬度為十二公分，長度為
    十二點一公尺；建物後側增建部分加蓋二樓半至四樓，亦逾越共同壁中間線，寬
    度十二公分，長度二點八公尺，為此爰依民法第七百六十七條之法律關係，請求
    被上訴人拆除前開逾界建築之牆壁。再上訴人所有前開建物，因被上訴人加蓋而
    受有龜裂、漏水之損害，如修復須花費新台幣（下同）六十九萬元，併依民法第
    一百八十四條第一項前段之規定，請求被上訴人給付同額損害金等語。
二、被上訴人則以：被上訴人所有前開房屋四樓之增建工程，係八十年三月十五日建
    築完成，當時上訴人曾要求一併興建共同壁，其後上訴人房客亦使用以搭建屋頂
    花架，現若拆除上訴人共同壁部分，被上訴人所有建物四樓增建部分之結構，將
    受有損害，而上訴人則未受有其利，是上訴人請求拆除被上訴人越界建築部分之
    共同壁，實有違反誠實信用原則，且以損害他人為目的，應屬權利之濫用。又上
    訴人所有建物係因建築年代已久導致龜裂、漏水，上訴人復未修繕，致情況日益
    嚴重，非因被上訴人增建四樓所致，況縱係被上訴人之增建行為導致其龜裂、漏
    水之損害，亦因上訴人早於八十七年七、八月間即已知悉上情，卻遲至八十九年
    九月間始提起訴訟請求，顯已逾民法第一百九十七條第一項所定之二年時效期間
    ，被上訴人自可拒絕給付等語置辯。
三、原審以上訴人之請求全部無理由，駁回上訴人在第一審之訴及假執行之聲請。上
    訴人全部聲明不服，求為廢棄原判決，命被上訴人將與上訴人相鄰之前述建物增
    建之共同壁超過中間線部分拆除，並賠償上訴人六十九萬元；被上訴人則求為判
    決駁回上訴。
四、查前揭坐落高雄市○○區○○路一七五號三層樓建物及一七三號四層樓建物分別
    為上訴人及被上訴人所有，其原均為三層樓建築，以共同壁相隔，被上訴人加蓋
    四層樓房，逾界原共同壁中間線建築，致四樓牆壁超過共同壁中間線十二公分，
    長度為十二點一公尺，及被上訴人所有建物後側二樓半至四樓部分，亦逾越共同
    壁中間線增建，寬度為十二公分，長度則為二點八公尺等情，業據上訴人提出建
    築改良物所有權狀一件、平面圖五件及現場照片等為證，復為兩造所不爭執，堪
    信為真實。
五、次查：
  (一)被上訴人固以系爭建物增建時，經上訴人口頭要求一併興建共同壁等語置辯，惟
    為上訴人所否認，參以證人即增建工程之包工宋英柱於原審證稱：工作期間未見
    到住一七五號之鄰居，其亦未出面阻止；當時是依工程慣例，且考量沿一至三樓
    之共同壁往上施作，結構體才堅固，對雙方都有利，才如此施工等語（詳原審卷
    第六十至六十一頁），尚不足以證明當時共同壁之施工係因兩造之建議而為，而
    被上訴人就此復不能舉證以實其說，核難遽採。從而，上訴人主張被上訴人未經
    同意而逾界建築，尚非無據。
  (二)按所有人對於無權占有或侵奪其所有物者，得請求返還之；對於妨害其所有權者
    ，得請求除去之；有妨害其所有權之虞者，得請求防止之，民法第七百六十七條
    定有明文。又權利之行使，不得違反公共利益，或以損害他人為主要目的；行使
    權利，履行義務，應依誠實及信用方法，民法第一百四十八條亦有明文。則權利
    之行使，是否以損害他人為主要目的，應就權利人因權利行使所能取得之利益，
    與他人及國家社會因其權利行使所受之損失，比較衡量以定之。倘其權利之行使
    ，自己所得利益極少而他人及國家社會所受之損失甚大者，非不得視為以損害他
    人為主要目的，此乃權利社會化之基本內涵所必然之解釋（最高法院七十一年度
    臺上字第七三七號判例意旨參照）。上訴人固未親自使用前開新疆路一七五號房
    屋而將之出租，惟其承租人使用之範圍併及於三樓頂，且利用被上訴人搭建之共
    同壁架設花架，此有被上訴人提出之上訴人建物三樓頂使用現況之照片附卷可憑
    ，並為上訴人所未爭執，則上訴人並非未利用該共同壁。再被上訴人興建共同壁
    時，曾保留鋼筋供搭接，上訴人仍可引用該共同壁興建房屋，有預留鋼筋之照片
    可稽，並經證人宋金柱、廖鴻輝證述明確（詳原審卷第六十頁、第一三一頁），
    而緊鄰之房屋使用共同牆壁，以省勞費，復為現今社會通常存有之現象，則該共
    同壁之存在，對上訴人亦非全無利益。另上訴人固主張因被上訴人增建四樓，致
    其房屋龜裂、漏水，故請求拆除逾界部分之牆壁。惟上訴人所有建物發生龜裂、
    漏水之原因甚多，除被上訴人增建四樓致結構載重改變外，尚包括房屋老舊致混
    凝土中性化、地震影響、地基不均勻沈陷、屋頂防水層破壞受損等因素，而增建
    造成漏水之百分比亦難斷定等情，有高雄市土木技師工會高市土技鑑字九○─○
    ○九號鑑定報告書可稽，並經鑑定人廖鴻輝於原審結稱甚詳（詳原審卷第一三一
    頁），則被上訴人縱拆除越界之共同壁部分，上訴人所有建物漏水之因素仍在，
    損害回復之可能性甚微。況上訴人縱取得拆除牆壁之執行名義，惟因該逾界牆壁
    呈不規則狀，地政機關人員無法實施測量等情，業經原審督同高雄市政府地政處
    鹽埕地政事務所地政人員勘驗現場屬實，有勘驗筆錄及地政機關函文在卷可稽，
    是該牆壁執行拆除顯有困難，復據證人廖鴻輝稱：拆除牆壁會造成房屋震動，房
    屋會龜裂，影響結構等語（原審卷第一三一頁）。是若逾界共同壁遭拆除，不僅
    被上訴人所有建物之結構將發生問題，上訴人所有建物亦有可能因震動而發生新
    的漏水問題，對兩造顯屬不利。從而，本院審酌被上訴人增建之共同壁占用上訴
    人建物之面積不大，而其拆除非但有技術上之困難，其結果上訴人所得利益極少
    ，然對兩造造成之損害則大過現狀，則上訴人請求拆除增建越界部分之共同壁，
    顯屬權利濫用，核無理由。
六、次按因侵權行為所生之損害賠償請求權，自請求權人知有損害及賠償義務人時起
    ，二年間不行使而消滅，民法第一百九十七條第一項前段定有明文。又關於侵權
    行為損害賠償請求權之消滅時效，應以請求權人實際知悉損害及賠償義務人時起
    算，非以知悉賠償義務人因侵權行為所構成之犯罪行為經檢察官起訴，或法院判
    決有罪為準。本件上訴人主張因被上訴人之增建行為致其房屋發生龜裂漏水，構
    成民法第一百八十四條前段之侵權行為，應賠償所受損害。查上訴人業於原審自
    認：確實在八十七年、八月份知悉被上訴人因使用電鑽導致漏水等語（原審卷第
    一三三頁），雖上訴人嗣於本院否認先前自認，改稱：被上訴人增建後，迄八十
    七年十一月間才下雨，經房客告知漏水之事，始知造成龜裂、漏水等損害。惟據
    證人宋英柱於原審稱：被上訴人是在八十年間請伊做四樓增建的板模工程，大約
    三個月完工等語（原審卷五十九頁），並有宋英柱出具、經公證之切結書一件可
    憑，及上訴人於台灣高雄地方法院檢察署八十八年偵字第一八三二一號案中告訴
    指稱：被上訴人及其夫係於八十六年十月間在上開建物加蓋鐵皮，致相鄰之上訴
    人房屋龜裂漏水等語，有同案不起訴處分書可考等情，堪認被上訴人早在八十年
    間即已增建完成，甚或最遲至八十六年底或八十七年初完工，其完工迄八十七年
    十一月間長達半年以上，實不可能一直未下雨，致上訴人無從因此獲悉房屋受損
    漏水之事，是上訴人嗣所辯陳其知悉時間在八十七年十一月間，顯與經驗法則相
    違，核無足採。而上訴人提起本件訴訟之日期為九十年九月十八日，距其知悉賠
    償義務人及損害之時，已逾民法第一百九十七條第一項所定之二年時效期間，且
    不因其先前曾經陳情或刑事訴訟程序而有異，復經被上訴人為時效之抗辯，是上
    訴人依民法第一百八十四條第一項前段之規定，請求被上訴人給付六十九萬元，
    為無理由。
七、上訴人本於物上請求權暨侵權行為之法律關係，請求被上訴人拆除越界增建之共
    同壁並賠償損害額六十九萬元，核無理由，其假執行之聲請亦失所依據，應併予
    駁回。原審為上訴人敗訴之判決，核無違誤。上訴意旨指摘原判決不當，求予廢
    棄改判，為無理由，應予駁回其上訴。
八、本件事證已臻明確，兩造其餘主張及陳述於本件終局判決不生影響，均毋庸再予
    審酌，附此敘明。
據上論結，本件上訴為無理由，依民事訴訟法第四百四十九條第一項、第七十八條，
判決如主文。
中　　　華　　　民　　　國　　九十一　　年　　　一　　　月　　二十三　　日
                                      臺灣高等法院高雄分院民事第六庭
~B1審判長法官　許明進
~B2　　　法官　李炫德
~B3　　　法官　謝肅珍
右為正本係照原本作成
不得上訴。
中　　　華　　　民　　　國　　九十一　　年　　　一　　　月　　二十五　　日
~B法院書記官　鄭翠芬
                                                                        Ｆ
